ACORDAO-COMPLETO-2385278

ACÓRDÃO 440/2020 ATA 1/2020 - SEGUNDA CÂMARA

VISTOS, relatados e discutidos estes autos de Tomada de Contas Especial instaurada pelo extinto Ministério do Desenvolvimento Social e Combate à Fome, em desfavor da Sra. Luciene Geralda Resende Veras, ex-prefeita do município de Bom Jesus do Tocantins/PA, mandato 2005/2008, em razão da impugnação total das despesas realizadas com recursos repassados ao aludido Município, na modalidade fundo a fundo, à conta do Programa de Proteção Social Básica-PSB e do Programa de Proteção Social Especial-PSE, no exercício financeiro de 2008,
ACORDAM os Ministros do Tribunal de Contas da União, reunidos em Sessão da Segunda Câmara, com fundamento nos arts. 1º, inciso I, 16, inciso III, alínea “c”, e §2º da Lei nº 8.443, de 16 de julho de 1992, c/c os arts. 19 e 23, inciso III, da mesma Lei, e com arts. 1º, inciso I, 209, inciso III, e §4º, 210 e 214, inciso III, do Regimento Interno do TCU, em:
9.1. excluir da relação processual a Sra. Marinilsa Silva Araújo Moreira (CPF XXX.013.532-XX) ;
9.2. julgar irregulares as contas da Sra. Luciene Geralda Resende Veras (CPF: XXX.159.621-XX) , ex-Prefeita do Município de Bom Jesus do Tocantins/PA (gestão 2005-2008) , e condená-la ao pagamento das quantias abaixo discriminadas, com a fixação do prazo de 15 (quinze) dias, a contar da notificação, para comprovar, perante o Tribunal (art. 214, inciso III, alínea “a”, do Regimento Interno) , os recolhimentos das dívidas aos cofres do Fundo Nacional e Assistência Social, atualizadas monetariamente e acrescidas dos juros de mora, calculados, respectivamente, a partir das respectivas datas de cada débito, até a data do recolhimento, na forma prevista na legislação em vigor:
	Valor Histórico (R$) 
	Data da Ocorrência

	1.820,00
	21/2/2008

	1.820,00
	20/3/2008

	1.820,00
	18/4/2008

	2.200,00
	15/5/2008

	1.880,00
	11/6/2008

	1.860,00
	1º/7/2008

	1.760,00
	15/8/2008

	1.720,00
	10/9/2008

	1.620,00
	13/10/2008

	1.520,00
	12/11/2008

	1.280,00
	25/2/2008

	560,00
	25/2/2008

	2.000,00
	22/12/2008

	3.768,75
	1º/7/2008

	3.768,75
	19/8/2008

	3.768,75
	10/9/2008

	3.768,75
	15/10/2008

	3.768,75
	13/11/2008

	3.768,75
	16/12/2008

	6.000,00
	19/2/2008

	6.000,00
	14/3/2008

	6.000,00
	8/4/2008

	6.000,00
	12/5/2008

	6.000,00
	6/6/2008

	6.000,00
	1º/7/2008

	6.000,00
	12/8/2008

	6.000,00
	4/9/2008

	6.000,00
	17/10/2008

	6.000,00
	7/11/2008

	6.000,00
	19/12/2008

	7.898,20
	7/3/2008

	7.898,20
	1º/4/2008

	7.898,20
	22/4/2008

	7.898,20
	9/5/2008

	7.898,20
	24/6/2008

	7.898,20
	2/7/2008

	7.898,20
	8/8/2008

	7.898,20
	4/9/2008

	7.898,20
	3/12/2008

	7.898,20
	23/12/2008

	7.898,20
	30/12/2008

9.3. aplicar à responsável, Sra. Luciene Geralda Resende Veras (CPF: XXX.159.621-XX) , a multa prevista no art. 57 da Lei nº 8.443, de 16 de julho de 1992, c/c o art. 267 do Regimento Interno, no valor de R$ 22.000,00 (vinte e dois mil reais) , com a fixação do prazo de 15 (quinze) dias, a contar da notificação, para comprovar, perante o Tribunal (art. 214, inciso III, alínea “a”, do Regimento Interno) , o recolhimento da dívida ao Tesouro Nacional, atualizada monetariamente desde a data do presente Acórdão até a do efetivo recolhimento, se for paga após o vencimento, na forma da legislação em vigor;
9.4. autorizar, desde já, se requerido, o pagamento das dívidas mencionadas nos itens 9.2 e 9.3 acima, em até 36 (trinta e seis) parcelas mensais consecutivas, nos termos do art. 26 da Lei n.º 8.443, de 16 de junho de 1992, c/c o art. 217 do Regimento Interno, fixando à Responsável o prazo de 15 (quinze) dias, a contar do recebimento da notificação, para comprovar perante o Tribunal o recolhimento da primeira parcela, e de trinta dias, a contar da parcela anterior, para comprovar os recolhimentos das demais parcelas, devendo incidir sobre cada valor mensal, atualizado monetariamente, os juros devidos, na forma prevista na legislação em vigor;
9.5. alertar a Responsável que a falta de comprovação do recolhimento de qualquer parcela importará o vencimento antecipado do saldo devedor, nos termos do § 2º do art. 217 do Regimento Interno deste Tribunal;
9.6. determinar à Segecex que inclua nas notificações para o pagamento dos valores mencionados nos itens 9.2 e 9.3 o disposto nos itens 9.4 e 9.5, com fundamento no art. 15 e no art. 18, inciso II, alínea “a”, da Resolução n.º 170, de 30 de junho de 2004;
9.7. autorizar, desde logo, nos termos do art. 28, inciso II, da Lei nº 8.443, de 1992, a cobrança judicial das dívidas, caso não atendida a notificação; e
9.8. encaminhar cópia do presente Acórdão, acompanhado dos respectivos relatório e voto que o fundamentam, à Procuradoria da República no Estado do Pará, nos termos do art. 16, §3º, da Lei nº 8.443/1992, com a informação de que a decisão está sujeita a Recurso de Reconsideração previsto no art. 285 do RI/TCU.

Tomada de contas especial em razão da impugnação total das despesas realizadas com recursos repassados ao município, na modalidade fundo a fundo, à conta do Programa de Proteção Social Básica-PSB e do Programa de Proteção Social Especial-PSE, no exercício financeiro de 2008.

Segunda Câmara

Prefeitura Municipal de Bom Jesus do Tocantins - PA.

3. Interessados/Responsáveis:
3.1. Interessado: Ministério do Desenvolvimento Social (extinta) (05.526.783/0001-65)
3.2. Responsáveis: Luciene Geralda Rezende (XXX.159.621-XX); Marinilsa Silva Araujo Moreira (XXX.013.532-XX).

13.1. Ministros presentes: Ana Arraes (Presidente), Augusto Nardes, Aroldo Cedraz e Raimundo Carreiro (Relator).
13.2. Ministros-Substitutos presentes: Marcos Bemquerer Costa e André Luís de Carvalho.

RAIMUNDO CARREIRO

Tratam os autos de Tomada de Contas Especial instaurada pelo extinto Ministério do Desenvolvimento Social e Combate à Fome, em desfavor da Sra. Luciene Geralda Resende Veras, ex-prefeita do município de Bom Jesus do Tocantins/PA, mandato 2005/2008, em razão da impugnação total das despesas realizadas com recursos repassados ao aludido Município, na modalidade fundo a fundo, à conta do Programa de Proteção Social Básica-PSB e do Programa de Proteção Social Especial-PSE, no exercício financeiro de 2008.
EXAME PRELIMINAR
2.	Consoante exame preliminar contido à peça 2, o disposto no art. 4º da IN-TCU nº 56/2007 foi observado, vez que constam nos autos os documentos elencados no referido dispositivo normativo que se enquadram ao caso vertente e que possibilitam a análise do mérito da questão em debate e o amplo exercício do contraditório e do direito de defesa.
INSTRUÇÃO INICIAL
3.	Por meio da instrução inicial contida à peça 7, foi proposta a citação das Sras. Luciene Geralda Resende Veras, na condição de prefeita do município de Bom Jesus do Tocantins/PA à época dos fatos (gestão 2005-2008) , e Marinilsa Silva Araújo Moreira, na condição de Secretária Municipal de Assistência Social do Município de Bom Jesus do Tocantins/PA em 2008, para que apresentassem alegações de defesa e/ou recolhessem, solidariamente, aos cofres do Fundo Nacional de Assistência Social-FNAS, as quantias discriminadas na aludida peça 7, em razão da não comprovação da boa e regular aplicação dos recursos federais recebidos do Ministério do Desenvolvimento Social e Combate à Fome/MDS, no âmbito do Programa de Proteção Social Básica-PSB e do Programa de Proteção Social Especial-PSE, no exercício financeiro de 2008.
CITAÇÕES
4.	Conforme documentos Ofício de Citação e respectivas ciências contidos às peças 12/14 e 17/18, ambas as responsáveis foram regularmente citadas, mas somente a Sra. Marinilva Silva Araújo Moreira apresentou suas respectivas alegações de defesa (peça 20) .
INSTRUÇÃO FINAL
5.	Instruído definitivamente o feito, às peças 24/26 a Unidade Técnica apresentou proposta final de encaminhamento, acorde, que, nos termos do inciso I, §3º do art. 1º da Lei nº 8.443/92 transcrevo:
“I - INTRODUÇÃO
1.		Trata-se de Tomada de Contas Especial (TCE) instaurada pelo extinto Ministério do Desenvolvimento Social e Combate à Fome, em desfavor da Sra. Luciene Geralda Resende Veras, CPF XXX.159.621-XX, ex-prefeita do município de Bom Jesus do Tocantins/PA, mandato 2005-2008, em razão da impugnação total das despesas realizadas com recursos repassados à Prefeitura Municipal de Bom Jesus do Tocantins/PA, na modalidade fundo a fundo, à conta do Programa de Proteção Social Básica-PSB e do Programa de Proteção Social Especial-PSE, no exercício financeiro de 2008.
II - HISTÓRICO
2.	A concessão dos recursos na área da Assistência Social, no âmbito do Fundo Nacional de Assistência Social, é regulamentada por meio do artigo 30, da Lei Federal 8.742, de 07/12/1993, Lei Orgânica de Assistência Social LOAS e, no caso em tela, pelas Portarias MDS 96, de 26/3/2009 e 459/2005, que dispõem sobre a forma de repasse dos recursos na modalidade fundo a fundo do cofinanciamento federal das ações de assistência social, inclusive no exercício de 2008.
3.	Para a execução das ações prevista no âmbito do Programa de Proteção Social Básica -PSB e do Programa de Proteção Social Especial-PSE, programas de ação continuada, conforme Plano de Ação à peça 1, p. 19-21, o extinto Ministério do Desenvolvimento Social e Combate à Fome repassou à Prefeitura Municipal de Bom Jesus do Tocantins/PA, no exercício de 2008, os seguintes valores, conforme Ordens Bancárias (peça 1, p. 25-27 e peça 3) :
	Data
	Ordem Bancária
	Valor Histórico (R$) 

	21/2/2008
	2008OB900493
	1.820,00

	20/3/2008
	2008OB900988
	1.820,00

	18/4/2008
	2008OB901655
	1.820,00

	15/5/2008
	2008OB902021
	2.200,00

	11/6/2008
	2008OB902435
	1.880,00

	1º/7/2008
	2008OB902931
	1.860,00

	15/8/2008
	2008OB903969
	1.760,00

	10/9/2008
	2008OB904350
	1.720,00

	13/10/2008
	2008OB904805
	1.620,00

	12/11/2008
	2008OB905271
	1.520,00

	25/2/2008
	2008OB900583
	1.280,00

	25/2/2008
	2008OB900546
	560,00

	22/12/2008
	2008OB905934
	2.000,00

	1º/7/2008
	2008OB902985
	3.768,75

	19/8/2008
	2008OB904016
	3.768,75

	10/9/2008
	2008OB904388
	3.768,75

	15/10/2008
	2008OB904832
	3.768,75

	13/11/2008
	2008OB905298
	3.768,75

	16/12/2008
	2008OB905734
	3.768,75

	19/2/2008
	2008OB900223
	6.000,00

	14/3/2008
	2008OB900883
	6.000,00

	8/4/2008
	2008OB901432
	6.000,00

	12/5/2008
	2008OB901857
	6.000,00

	6/6/2008
	2008OB902216
	6.000,00

	1º/7/2008
	2008OB902958
	6.000,00

	12/8/2008
	2008OB903900
	6.000,00

	4/9/2008
	2008OB904184
	6.000,00

	17/10/2008
	2008OB904877
	6.000,00

	7/11/2008
	2008OB905174
	6.000,00

	19/12/2008
	2008OB905899
	6.000,00

	7/3/2008
	2008OB900681
	7.898,20

	1º/4/2008
	2008OB901379
	7.898,20

	22/4/2008
	2008OB901697
	7.898,20

	9/5/2008
	2008OB901803
	7.898,20

	24/6/2008
	2008OB902732
	7.898,20

	2/7/2008
	2008OB903163
	7.898,20

	8/8/2008
	2008OB903868
	7.898,20

	4/9/2008
	2008OB904252
	7.898,20

	3/12/2008
	2008OB905443
	7.898,20

	23/12/2008
	2008OB906022
	7.898,20

	30/12/2008
	2008OB906139
	7.898,20

4.	Dentre outras previsões, nos termos do art. 8º da Portaria MDS 459, de 9/9/2005 e arts. 15 e 16 da Portaria MDS 96, de 26/3/2009, destaca-se que o Demonstrativo Sintético Anual da Execução Físico-Financeira do SUAS é o instrumento de prestação de contas do cofinancimento federal das ações continuadas de assistência social, no SUAS Web, elaborado pelos gestores e submetido à avaliação do Conselho de Assistência Social competente, que verifica o cumprimento das metas físicas e financeiras do Plano de Ação.
5.	Após esgotado o prazo para apresentação da prestação de contas dos recursos recebidos no âmbito do Programa de Proteção Social Básica-PSB e do Programa de Proteção Social Especial-PSE, o então Ministério do Desenvolvimento Social e Combate à Fome expediu o Ofício 7343/DEFNAS/SNAS/MDS, de 28/9/2009 (peça 1, p. 33-35) , com Aviso de Recebimento (AR) dos correios à peça 1, p. 37, cientificando o Conselho Municipal de Assistência Social de Bom Jesus do Tocantins/PA acerca da ausência de documentos referentes à prestação do Contas.
5.1	Analogamente, o Sr. Sidney Moreira de Souza, prefeito sucessor (gestão 2009-2012) , também fora cientificado acerca da irregularidade na prestação de contas dos recursos recebidos no âmbito do Programa de Proteção Social Básica-PSB e do Programa de Proteção Social Especial-PSE, mediante Ofício 7344/DEFNAS/SNAS/MDS, de 28/9/2009 (peça 1, p. 39-41) , com Aviso de Recebimento (AR) dos correios à peça 1, p. 43.
6.	Mediante Ofício CMAS 091/2009, de 25/9/2009 (peça 1, p. 45) , o Sr. Sidney Moreira de Souza, prefeito sucessor (gestão 2009-2012) , apresentou o Demonstrativo sintético Financeiro referente ao exercício de 2008 (peça 1, p. 29-31) , bem como Parecer desfavorável e Ata do Conselho Municipal de Assistência Social de Bom Jesus do Tocantins/PA (peça 1, p. 97-99) . No seu relato, o prefeito sucessor destacou que a posição adotada pelo referido Conselho se funda em supostas irregularidades ocorridas na gestão anterior, sob responsabilidade da Sra. Luciene Geralda Resende Veras, CPF XXX.159.621-XX (Gestão 2005-2008) .
6.1	Registre-se também que o Sr. Sidney Moreira de Souza apresentou cópia de Ação Judicial por ato de Improbidade Administrativa, movida pelo Município de Bom Jesus do Tocantins/PA, contra a Sra. Luciene Geralda Resende Veras, CPF XXX.159.621-XX, ex-prefeita daquela municipalidade (peça 1, p. 47-95) .
7.	Após análise, por meio da Nota Técnica 8088/2014 (peça 1, p. 101-103) , o Ministério do Desenvolvimento Social e Combate à Fome, concluiu o seguinte, in verbis (peça 1, p. 103) :
Considerando a documentação apresentada quanto à impossibilidade de apresentação de documentação, bem como encaminhou cópias das ações interpostas em desfavor do gestor responsável pelos repasses de exercício 2008, faz-se necessário emitir notificação  ao Município de Bom Jesus do Tocantins/PA, no sentido de apresentar Certidão da ação atualizada ou toda documentação de prestação de contas referente aos exercício de 2008, tais como: Notas fiscais, Extratos bancários, Notas empenho, Relação de pagamentos, entre outros, com a finalidade de verificar aplicação dos recursos federais ou, na impossibilidade de atendimento, proceder à devolução total dos recursos repassados, que corrigidos, perfazem montante de R$ 396.275,15.
8.	Foi então expedido o Ofício 4892/DEFNAS/SNAS/MDS, de 22/9/2014 (peça 1, p. 105-107) , a Sra. Luciene Geralda Resende Veras, solicitando a apresentação de toda documentação de prestação de contas referente aos exercício de 2008, com a finalidade de verificar aplicação dos recursos federais repassados.
8.1	Não consta dos autos o Aviso de Recebimento (AR) referente ao Ofício 4892/DEFNAS/SNAS/MDS, de 22/9/2014.
9.	O Sr. Sidney Moreira de Souza, mediante Ofício 4893/DEFNAS/SNAS/MDS, de 22/9/2014 (peça 1, p. 175-177) , com Aviso de Recebimento (AR) dos correios à peça 1, p. 179, foi instado a apresentar a Certidão atualizada da ação judicial movida contra a prefeita antecessora.
9.1	Mediante Ofício 070/14, de 31/10/2014 (peça 1, p. 187) , o Sr. Sidney Moreira apresentou a referida Certidão, acostada a estes autos à peça 1, p. 189-195.
10.	Por fim, a Nota Técnica 4437/2015 (peça 1, p. 5-9) , referendada pelo Termo de Reprovação (peça 1, p. 15) , propugnou pela impugnação total das despesas realizadas pelo município de Bom Jesus do Tocantins/PA, em face da ausência do Parecer de Avaliação do Conselho de Assistência Social, conforme destaca-se in verbis  (peça 1, p. 5) :
Conforme teor da Nota Técnica-8008/2014- CPCRFF/CGPC/DEFNAS, datada em 19/09/2014 fls. 53/54, foi constatado o recebimento eletrônico do Demonstrativo sintético Financeiro através do SUAS WEB, às fls. 50 e 51. Entretanto, não acusamos o recebimento eletrônico do Parecer de Avaliação do Conselho de Assistência Social competente em relação aos recursos relativos ao exercício em questão.
11.	A Sra. Luciene Geralda Resende Veras, CPF XXX.159.621-XX foi notificada mediante edital, conforme publicação no Diário Oficial da União, de 17/6/2015 (peça 1, p. 197) .
12.	Em face da irregularidade, o Tomador Especial de Contas do então Ministério do Desenvolvimento Social e Combate à Fome, por intermédio do Relatório de TCE 92/2016 (peça 1, p. 243-253) , de 2/5/2016, concluiu pela configuração de prejuízo ao erário no valor original de R$ 197.352,70, sob a responsabilidade da Sra.  Luciene Geralda Resende Veras, CPF XXX.159.621-XX, ex-prefeita do município de Bom Jesus do Tocantins/PA, mandato 2005-2008.
13.	O Ministério da Transparência Fiscalização e Controle, mediante Secretaria Federal de Controle Interno emitiu o Relatório 734/2016, de 9/6/2016 (peça 1, p. 261-263) e Certificado de Auditoria (peça 1, p. 264) , ratificando as conclusões do tomador de contas especial quanto à caracterização do dano ao erário e certificou a irregularidade das contas da responsável. O Parecer do Dirigente do Órgão de Controle Interno, de 9/6/2016, concluiu pela irregularidade das referidas contas (peça 1, p. 265) . 
14.	Por fim, o Pronunciamento Ministerial (peça 1, p. 274) , de 12/8/2016, atestou haver tomado conhecimento do Relatório e Certificado de Auditoria, do Parecer do Dirigente do Controle Interno e opinou pela irregularidade das contas da responsável.
15.	Na instrução inicial (peça 7) , analisando-se os autos concluiu-se pela necessidade de realização da citação das Sras. Luciene Geralda Resende Veras, ex-Prefeita, e Marinilsa Silva Araújo, atual Marinilsa Silva Araújo Moreira, ex-Secretária Municipal de Assistência Social, em razão das seguintes irregularidades:
Ocorrência: não comprovação da boa e regular aplicação dos recursos federais recebidos do Ministério do Desenvolvimento Social e Combate à Fome/MDS, no âmbito do Programa de Proteção Social Básica-PSB e do Programa de Proteção Social Especial-PSE, no exercício financeiro de 2008, em face da impugnação total das despesas realizadas, motivada pelo Parecer desfavorável do Conselho Municipal de Assistência Social de Bom Jesus do Tocantins/PA e pela não apresentação ao MDS dos documentos probantes das despesas realizadas, tais como: notas fiscais, extratos bancários, notas empenho, relação de pagamentos, dentre outros.
Débito
Valor R$ 338.982,59                      Data corrigido até 28/9/2017 (peça 6) 
Responsáveis: Luciene Geralda Resende Veras, CPF XXX.159.621-XX, ex-prefeita do município de Bom Jesus do Tocantins/PA, mandato 2005-2008, e Marinilsa Silva Araújo, CPF XXX.013.532-XX, atual Marinilsa Silva Araujo Moreira (peça 4) , Secretária Municipal de Assistência Social do Município de Bom Jesus do Tocantins/PA em 2008
Condutas: 
a) deixar de apresentar ao Ministério do Desenvolvimento Social e Combate à Fome/MDS os documentos que comprovem a destinação dos recursos federais recebidos no âmbito do Programa de Proteção Social Básica-PSB e do Programa de Proteção Social Especial-PSE, no exercício financeiro de 2008; e 
b) não adotar medidas para o envio tempestivo da documentação referente à execução dos Programas de Proteção Social Básica-PSB e Proteção Social Especial-PSE, no exercício financeiro de 2008 ao Conselho Municipal de Assistência Social de Bom Jesus do Tocantins/PA, impossibilitando a análise das referidas contas.
16.	Em cumprimento ao Despacho do Exmo. Ministro Relator José Múcio Monteiro (peça 10) foram efetuadas as citações das responsáveis. As responsáveis foram devidamente citadas por meio dos Ofícios 1972/2017-TCU/SECEX-PA, de 20/10/2017 e 1971/2017-TCU/SECEX-PA, de 20/10/2017 (peças 12 e 13) . O Ofício endereçado a Sra. Luciene Geralda Rezende Veras foi recebido em 8/11/2017, pelo Sr. Jose Pires Leandro, conforme AR (peça 14) . Após frustrada a citação da Sra. Marinilsa Silva Araújo Moreira, por meio do Ofício 1972/2017-TCU/SECEX-PA, de 20/10/2017, emitido conforme pesquisa de endereços à peça 4, a responsável foi devidamente citada para o endereço informado por ela própria (peça 17) , mediante Ofício 0019/2018-TCU/SECEX-PA, de 11/1/2018 (peça 18) , recebido em 26/1/2018, conforme AR (peça 19) .
17. 	A Sra. Marinilsa Silva Araújo Moreira apresentou, por intermédio de sua advogada (peça 21) , suas alegações de defesa (peça 20) .
18.	Transcorrido o prazo regimental, a Sra. Luciene Geralda Resende Veras permaneceu silente, devendo ser considerada revel, nos termos do art. 12, §3º, da Lei 8.443/1992.
EXAME TÉCNICO
19.	Passa-se a seguir a descrever cada argumento apresentado nas alegações de defesa da Sra.  Marinilsa Silva Araújo Moreira, seguida de suas respectivas análises.
20.	Argumento: em síntese, a defendente alegou que não pode ser responsabilizada pela não comprovação dos recursos repassados pelo FNAS em 2008 ao município de Bom Jesus do Tocantins/PA, porque somente assumiu a Secretaria Municipal de Assistência Social em 2009. Além disso, não havia nenhum documento que comprovasse a utilização dos recursos nos PSB e PSE pela gestão anterior, impedindo-a de apresentar os documentos comprobatórios da despesa.
20.1	Para corroborar as suas alegações, salientou que o município ingressou com Ação Civil Pública 2009.1.90182-9, com vistas à apuração de irregularidades pelo judiciário, bem como pela não comprovação da utilização dos recursos em prol da população.
21.	Análise: em que pese a Sra. Marinilsa Silva Araújo Moreira figurar no Demonstrativo Sintético Anual da Execução Físico-Financeira de 2008 como Secretária Municipal de Promoção e Assistência Social (peça 1, p. 29) , a sua inclusão como responsável na análise inicial (peça 7) ocorreu tão somente pelo fato de ela exercer o cargo em questão, sem, contudo, existir nos autos evidências de que ela efetivamente geriu os recursos. Desse modo, verifica-se a inexistência de elementos contundentes que sustentem a sua responsabilização pelo prejuízo causado ao erário.
21.1	Em face do exposto, as alegações de defesa ora analisadas devem ser acatadas e as contas da Sra. Marinilsa Silva Araújo Moreira julgadas regulares, com fundamento nos arts. 1º, inciso I, 16, inciso I, 17 e 23, inciso I, da Lei 8.443/1992 c/c os arts. 1º, inciso I, 207 e 214, inciso I, do Regimento Interno.
22.	Com relação a Sra. Luciene Geralda Resende Veras, ex-Prefeita, gestão 2005-2008, embora regularmente citada, não apresentou alegações de defesa, configurando a sua revelia, nos termos do art. 12, § 3º, da Lei 8.443/1992.
23.	No que diz respeito à revelia, convém, preliminarmente, tecer breves considerações sobre a forma como são realizadas as comunicações processuais no TCU. A esse respeito, destacam-se o art. 179, do Regimento Interno do TCU (Resolução 155, de 4/12/2002) e o art. 4º, inciso III, § 1º, da Resolução TCU 170, de 30 de junho de 2004, in verbis:
Art. 179. A citação, a audiência ou a notificação, bem como a comunicação de diligência, farse-ão:
 I - mediante ciência da parte, efetivada por servidor designado, por meio eletrônico, fac-símile, telegrama ou qualquer outra forma, desde que fique confirmada inequivocamente a entrega da comunicação ao destinatário;
II - mediante carta registrada, com aviso de recebimento que comprove a entrega no endereço do destinatário;
III - por edital publicado no Diário Oficial da União, quando o seu destinatário não for localizado
 (...) 
Art. 3º As comunicações serão dirigidas ao responsável, ou ao interessado, ou ao dirigente de órgão ou entidade, ou ao representante legal ou ao procurador constituído nos autos, com poderes expressos no mandato para esse fim, por meio de:
I - correio eletrônico, fac-símile ou telegrama;
II - servidor designado;
III - carta registrada, com aviso de recebimento;
IV - edital publicado no Diário Oficial da União, quando o seu destinatário não for localizado, nas hipóteses em que seja necessário o exercício de defesa”.
Art. 4º. Consideram-se entregues as comunicações:
I - efetivadas conforme disposto nos incisos I e II do artigo anterior, mediante confirmação da ciência do destinatário;
II - realizadas na forma prevista no inciso III do artigo anterior, com o retorno do aviso de recebimento, entregue comprovadamente no endereço do destinatário;
III - na data de publicação do edital no Diário Oficial da União, quando realizadas na forma prevista no inciso IV do artigo anterior.
§ 1º O endereço do destinatário deverá ser previamente confirmado mediante consulta aos sistemas disponíveis ao Tribunal ou a outros meios de informação, a qual deverá ser juntada ao respectivo processo.
 (...) 
24.	Bem se vê, portanto, que a validade da citação via postal não depende de que o aviso de recebimento seja assinado pelo próprio destinatário da comunicação, o que dispensa, no caso em tela, a entrega do AR em “mãos próprias”. A exigência da norma é no sentido de o Tribunal verificar se a correspondência foi entregue no endereço correto, residindo aqui a necessidade de certeza inequívoca. 
25.	Não é outra a orientação da jurisprudência do TCU, conforme se verifica dos julgados a seguir transcritos:
São válidas as comunicações processuais entregues, mediante carta registrada, no endereço correto do responsável, não havendo necessidade de que o recebimento seja feito por ele próprio (Acórdão 3648/2013-TCU-Segunda Câmara, Relator Ministro JOSÉ JORGE) ;
É prescindível a entrega pessoal das comunicações pelo TCU, razão pela qual não há necessidade de que o aviso de recebimento seja assinado pelo próprio destinatário. Entregandose a correspondência no endereço correto do destinatário, presume-se o recebimento da citação. (Acórdão 1019/2008-TCU-Plenário, Relator Ministro BENJAMIN ZYMLER) ;
As comunicações do TCU, inclusive as citações, deverão ser realizadas mediante Aviso de Recebimento - AR, via Empresa Brasileira de Correios e Telégrafos, bastando para sua validade que se demonstre que a correspondência foi entregue no endereço correto. (Acórdão 1526/2007-TCU-Plenário, Relator Ministro AROLDO CEDRAZ) .
26.	A validade do critério de comunicação processual do TCU foi referendada pelo Supremo Tribunal Federal, nos termos do julgamento do MS-AgR 25.816/DF, por meio do qual se afirmou a desnecessidade da ciência pessoal do interessado, entendendo-se suficiente a comprovação da entrega do “AR” no endereço do destinatário:
EMENTA: AGRAVO REGIMENTAL. MANDADO DE SEGURANÇA. DESNECESSIDADE DE INTIMAÇÃO PESSOAL DAS DECISÕES DO TRIBUNAL DE CONTAS DA UNIÃO. ART. 179 DO REGIMENTO INTERNO DO TCU. INTIMAÇÃO DO ATO IMPUGNADO POR CARTA REGISTRADA, INICIADO O PRAZO DO ART. 18 DA LEI nº 1.533/51 DA DATA CONSTANTE DO AVISO DE RECEBIMENTO. DECADÊNCIA RECONHECIDA. AGRAVO IMPROVIDO.
O envio de carta registrada com aviso de recebimento está expressamente enumerado entre os meios de comunicação de que dispõe o Tribunal de Contas da União para proceder às suas intimações.
O inciso II do art. 179 do Regimento Interno do TCU é claro ao exigir apenas a comprovação da entrega no endereço do destinatário, bastando o aviso de recebimento simples.
27.	No caso vertente, a citação de cada da responsável se deu em endereço proveniente de pesquisas realizadas pelo TCU (vide parágrafo 16) , e a entrega do ofício citatório no seu endereço cadastrado na Receita Federal ficou comprovada.
28.	Nos processos do TCU, a revelia não leva à presunção de que seriam verdadeiras todas as imputações levantadas contra os responsáveis, diferentemente do que ocorre no processo civil, em que a revelia do réu opera a presunção da verdade dos fatos narrados pelo autor. Dessa forma, a avaliação da responsabilidade do agente não pode prescindir da prova existente no processo ou para ele carreada. 
29.	Ao não apresentar sua defesa, a responsável deixou de produzir prova da regular aplicação dos recursos sob sua responsabilidade, em afronta às normas que impõem aos gestores públicos a obrigação legal de, sempre que demandados pelos órgãos de controle, apresentar os documentos que demonstrem a correta utilização das verbas públicas, a exemplo do contido no art. 93 do Decreto-Lei 200/67: “Quem quer que utilize dinheiros públicos terá de justificar seu bom e regular emprego na conformidade das leis, regulamentos e normas emanadas das autoridades administrativas competentes.” 
30.	Mesmo as alegações de defesa não sendo apresentadas, considerando o princípio da verdade real que rege esta Corte, procurou-se buscar, em manifestações dos responsáveis na fase interna desta Tomada de Contas Especial, se havia algum argumento que pudesse ser aproveitado a seu favor. No entanto, a responsável não se manifestou na fase interna, não havendo, assim, nenhum argumento que possa vir a ser analisado e posteriormente servir para afastar as irregularidades apontadas.
31.	Vale ressaltar que a pretensão punitiva do TCU, conforme Acórdão 1441/2016-TCU-Plenário, que uniformizou a jurisprudência acerca dessa questão, subordina-se ao prazo geral de prescrição indicado no art. 205 do Código Civil, que é de 10 anos, contado da data de ocorrência da irregularidade sancionada, nos termos do art. 189 do Código Civil, sendo este prazo interrompido pelo ato que ordenar a citação, a audiência ou a oitiva do responsável. No caso em exame, não ocorreu a prescrição, uma vez que a liberação dos recursos ocorreu no período de 21/2/2008 a 30/12/2008 (peça 1, p. 25-27) , e o ato de ordenação da citação ainda ocorreu em 18/10/2017 (peça 10) .
32.	Em se tratando de processo em que a parte interessada não se manifestou acerca das irregularidades imputadas, não há elementos para que se possa efetivamente aferir e reconhecer a ocorrência de boa-fé na conduta dos responsáveis, podendo este Tribunal, desde logo, proferir o julgamento de mérito pela irregularidade das contas, conforme nos termos dos §§ 2º e 6º do art. 202 do Regimento Interno do TCU. (Acórdão 2064/2011-TCU-Primeira Câmara (relator: Ubiratan Aguiar) , 6.182/2011-TCU-1a Câmara (relator: Weber de Oliveira) , 4.072/2010-TCU-1a Câmara (Relator: Valmir Campelo) , 1.189/2009-TCU-1a Câmara (Relator: Marcos Bemquerer) , 731/2008-TCU-Plenário (Relator: Aroldo Cedraz) .
33.	Dessa forma, a Sra. Luciene Geralda Resende Veras deve ser considerada revel, nos termos do art. 12, §3º, da Lei 8.443/1992, devendo as contas serem julgadas irregulares, condenando-a ao débito apurado e aplicando-lhe a multa prevista no art. 57 da Lei 8.443/1992.
CONCLUSÃO
34.	A análise dos autos promovida na seção “Exame Técnico” permite inferir que não há nos autos elementos suficientes que justifiquem a manutenção da responsabilidade da Sra. Marinilsa Silva de Araújo Moreira na condição de responsável solidária pelo débito apurado, tendo em vista que não há comprovação de que ela geriu os recursos em 2008, portanto, as suas alegações de defesa devem ser acatadas, e suas contas julgadas regulares, dando-se-lhe quitação plena.
35.	Verificou-se ainda que restou configurada a revelia da Sra. Luciene Geralda Resende Veras, nos termos do art. 12, § 3º, Lei 8.443/1992.
36.	Desse modo, considerando inexistência nos autos de elementos que permitam aferir a boa-fé da responsável, as presentes contas devem ser julgadas desde logo irregulares e a responsável acima identificada condenada em débito e aplicada a ela a multa prevista no art. 57 da Lei 8.443/1992.
PROPOSTA DE ENCAMINHAMENTO 
37.	Diante do exposto, submetemos os autos à consideração superior, propondo ao Tribunal:
	a) considerar revel a Sra. Luciene Geralda Resende Veras, CPF XXX.159.621-XX, na condição de prefeita do município de Bom Jesus do Tocantins/PA à época dos fatos (gestão 2005-2008, para todos os efeitos, dando-se prosseguimento ao processo, com fulcro no art. 12, § 3º, da Lei n. 8.443/92;
	b) julgar regulares, nos termos dos arts. 1º, inciso I, 16, inciso I, 17 e 23, inciso I, da Lei 8.443/1992 c/c os arts. 1º, inciso I, 207 e 214, inciso I, as contas da Sra. Marinilsa Silva Araújo Moreira, CPF XXX.013.532-XX, na condição de Secretária Municipal de Assistência Social do Município de Bom Jesus do Tocantins/PA em 2008, dando-se-lhe quitação plena;	
	c) julgar irregulares, nos termos dos arts. 1º, inciso I, 16, inciso III, alínea c, § 2º, da Lei 8.443/92 c/c os arts. 19 e 23, inciso III, da mesma Lei, e com arts. 1º, inciso I, 209, inciso III, 210 e 214, inciso III, do Regimento Interno/TCU, as contas das Sras. Luciene Geralda Resende Veras, CPF XXX.159.621-XX, na condição de prefeita do município de Bom Jesus do Tocantins/PA à época dos fatos (gestão 2005-2008) , condenando-a ao pagamento das importâncias a seguir especificadas, atualizadas monetariamente e acrescidas dos juros de mora, calculadas a partir das datas discriminadas até a data do efetiva quitação do débito, fixando-lhe o prazo de quinze dias, para que comprove, perante o Tribunal, o recolhimento das referidas quantias aos cofres do Fundo Nacional e Assistência Social, nos termos do art. 23, inciso III, alínea “a”, da citada lei:
	Valor Histórico (R$) 
	Data da Ocorrência

	1.820,00
	21/2/2008

	1.820,00
	20/3/2008

	1.820,00
	18/4/2008

	2.200,00
	15/5/2008

	1.880,00
	11/6/2008

	1.860,00
	1º/7/2008

	1.760,00
	15/8/2008

	1.720,00
	10/9/2008

	1.620,00
	13/10/2008

	1.520,00
	12/11/2008

	1.280,00
	25/2/2008

	560,00
	25/2/2008

	2.000,00
	22/12/2008

	3.768,75
	1º/7/2008

	3.768,75
	19/8/2008

	3.768,75
	10/9/2008

	3.768,75
	15/10/2008

	3.768,75
	13/11/2008

	3.768,75
	16/12/2008

	6.000,00
	19/2/2008

	6.000,00
	14/3/2008

	6.000,00
	8/4/2008

	6.000,00
	12/5/2008

	6.000,00
	6/6/2008

	6.000,00
	1º/7/2008

	6.000,00
	12/8/2008

	6.000,00
	4/9/2008

	6.000,00
	17/10/2008

	6.000,00
	7/11/2008

	6.000,00
	19/12/2008

	7.898,20
	7/3/2008

	7.898,20
	1º/4/2008

	7.898,20
	22/4/2008

	7.898,20
	9/5/2008

	7.898,20
	24/6/2008

	7.898,20
	2/7/2008

	7.898,20
	8/8/2008

	7.898,20
	4/9/2008

	7.898,20
	3/12/2008

	7.898,20
	23/12/2008

	7.898,20
	30/12/2008

Valor atualizado até R$ 30/9/2019: R$ 365.312,32
	d) aplicar individualmente  Sra. Luciene Geralda Resende Veras, CPF XXX.159.621-XX, na condição de prefeita do município de Bom Jesus do Tocantins/PA à época dos fatos (gestão 2005-2008) , a multa prevista no art. 57 da Lei 8.443/92 c/c o art. 267 do RI/TCU, fixando-lhe o prazo de quinze dias, a contar da notificação, para que comprove, perante o Tribunal (art. 214, III, a, do Regimento Interno do TCU) , o recolhimento da dívida aos cofres do Tesouro Nacional, atualizada monetariamente desde a data do acórdão que vier a ser proferido por este Tribunal até a do efetivo recolhimento, se pagas após o vencimento, na forma da legislação em vigor;
	e) autorizar, desde logo, a cobrança judicial das dívidas, caso não atendidas as notificações, na forma do disposto no art. 28, inciso II, da Lei nº 8.443/92;
f) autorizar também, desde logo, se requerido, com fundamento no art. 28, inciso I, da Lei 8.443, de 1992 c/c o art. 217, §§ 1º e 2º do Regimento Interno, o parcelamento das dívidas em até 36 parcelas, incidindo sobre cada parcela, corrigida monetariamente, os correspondentes acréscimos legais fixando- lhe o prazo de quinze dias, a contar do recebimento da notificação, para comprovar perante o Tribunal o recolhimento da primeira parcela, e de trinta dias, a contar da parcela anterior, para comprovar os recolhimentos das demais parcelas, devendo incidir sobre cada valor mensal, atualizado monetariamente, os juros de mora devidos, no caso do débito, na forma prevista na legislação em vigor, alertando os responsáveis de que a falta de comprovação do recolhimento de qualquer parcela importará o vencimento antecipado do saldo devedor, nos termos do § 2º do art. 217 do Regimento Interno deste Tribunal;
g) enviar cópia do Acórdão a ser prolatado, bem como do Relatório e do Voto que o fundamentarem ao Procuradoria da República no Estado de Estado do Pará, nos termos do § 3º do art. 16 da Lei 8.443/1992 c/c o § 7º do art. 209 do Regimento Interno do TCU, para adoção das medidas cabíveis;
	h) enviar cópia do Acórdão que vier a ser proferido ao Ministério da Cidadania e à responsável, para ciência, informando que a presente deliberação, acompanhada do Relatório e do Voto que a fundamenta, está disponível para a consulta no endereço www.tcu.gov.br/acordaos, além de esclarecer que, caso requerido, o TCU poderá fornecer sem custos as correspondentes cópias, de forma impressa.”
PARECER DO MINISTÉRIO PÚBLICO QUE ATUA JUNTO A ESTE TRIBUNAL DE CONTAS DA UNIÃO
6.	O ilustre representante do Ministério Público, Subprocurador-Geral Lucas Rocha Furtado, embora com pequeno ajuste, concordou, na essência, com a referida proposta, manifestando-se da seguinte forma (peça 27) :
	“Trata-se de Tomada de Contas Especial instaurada pelo extinto Ministério do Desenvolvimento Social e Combate à Fome em face da Sra. Luciene Geralda Resende Veras, exPrefeita do Município de Bom Jesus do Tocantins/PA, em razão da omissão no dever de prestar contas dos recursos recebidos, no exercício de 2008, no âmbito dos Programas de Proteção Social Básica (PSB) e de Proteção Social Especial (PSE) .
	Ante a revelia da ex-prefeita, manifesto-me em consonância com o encaminhamento alvitrado pela unidade técnica às peças 24-26.
	Entretanto, com relação à Sra. Marinilsa Silva Araújo Moreira, tendo em vista que, conforme registrado na instrução à peça 24, não restou demonstrado nos autos que tenha exercido o cargo de Secretária Municipal de Promoção e Assistência Social no exercício de 2008 e, por conseguinte, tenha gerido os recursos objeto desta TCE, entendo que deva ser excluída a sua responsabilidade deste processo.”
	É o Relatório.

Sâmia Hamoy Guerreiro (OAB/PA 20.176) e Outros.

Subprocurador-Geral Lucas Rocha Furtado.

TOMADA DE CONTAS ESPECIAL. OMISSÃO NO DEVER DE PRESTAR CONTAS. NÃO COMPROVAÇÃO DA BOA E REGULAR APLICAÇÃO DOS RECURSOS ORIUNDOS DO PROGRAMA DE PROTEÇÃO SOCIAL BÁSICA E DO PROGRAMA DE PROTEÇÃO SOCIAL ESPECIAL. REVELIA. IRREGULARIDADES. CONTAS IRREGULARES, DÉBITO E MULTA. 1. A ausência de comprovação da boa e regular aplicação da totalidade dos recursos repassados ao Município enseja o julgamento pela irregularidade das contas e pela condenação em débito e em multa do gestor responsável. 2. Nos termos do art. 12, §3º da Lei nº 8.443/1992, aplicam-se os efeitos da revelia ao responsável que, mesmo regularmente citado, se mantém silente, não apresentando alegações de defesa, nem recolhendo o débito a ele imputado aos cofres públicos.

TOMADA DE CONTAS ESPECIAL (TCE)

Secretaria de Controle Externo de Tomada de Contas Especial (SecexTCE).

Trata-se de Tomada de Contas Especial instaurada inicialmente em face da Sra. Luciene Geralda Resende Veras, ex-Prefeita do Município de Bom Jesus do Tocantins/PA, em virtude da impugnação total das despesas realizadas em sua gestão (2005/2008) com recursos repassados ao aludido Município, na modalidade fundo a fundo, à conta do Programa de Proteção Social Básica e do Programa de Proteção Social Especial no exercício de 2008.
2.	Instruído inicialmente o feito, determinou-se a citação tanto da referida ex-Prefeita, quanto da Sra. Marinilsa Silva Araújo Moreira, apontada como ex-Secretária Municipal de Assistência Social à época dos fatos. 
3.	Devidamente citada (peça 14) , a Sra. Luciene Geralda Rezende Veras, então prefeita à época dos fatos, não respondeu ao chamamento processual, razão pela qual a ela incidem os efeitos da revelia, nos termos do art. 12, §3º da Lei nº 8.443/1992.
4.	Já a Sra. Marinilsa Silva Araújo Moreira, após sua regular citação (peça 19) , ofertou tempestivamente suas respectivas alegações de defesa, demonstrando que só passou a exercer o cargo que ensejou sua inclusão no polo passivo da presente no ano de 2009. 
5.	Nesse contexto, considerando a revelia da então gestora dos recursos, bem como o fato de que a Sra. Marinilva Silva Araújo Moreira demonstrou que à época dos fatos (exercício de 2008) não era, como apontado na instrução inicial contida è peça 7, Secretária Municipal de Assistência Social, acolho a proposta da Unidade Técnica contida à peça 24 com o ajuste propugnado pelo MP/TCU à peça 27 no sentido de excluir da relação processual deste feito a Sra. Marinilva Silva Araújo Moreira, mantendo a responsabilidade tão somente da então gestora, Sra. Luciene Geralda Rezende Veras.
	Em face do exposto, acolho a proposta da Unidade Técnica com o ajuste proposto pelo MP/TCU e Voto no sentido de que seja adotado o Acórdão que ora submeto à consideração deste Colegiado.
TCU, Sala das Sessões Ministro Luciano Brandão Alves de Souza, em 28 de janeiro de 2020.
RAIMUNDO CARREIRO 
Relator